【裁判字號】    94,訴,524
【裁判日期】    950904
【裁判案由】    確認信徒會議決議無效
【裁判全文】
臺灣新竹地方法院民事判決               94年度訴字第524號
原      告  丙○○
訴訟代理人  陳宏瑄律師
            吳武川律師
            上官涵怡
被      告  師善堂
法定代理人  己○○
上列當事人間確認信徒會議決議無效事件，本院於民國95年8月
21日辯論終結，判決如下：
    主  文
原告之訴駁回。
訴訟費用由原告負擔。
    事  實
一、原告方面：
  (一)聲明：確認被告師善堂於民國68年10月27日上午10時所召
      開之信徒大會會議之決議無效。
  (二)陳述：
   1、原告係被告之信徒，而被告係依據監督寺廟條例登記有案
      之寺廟，為募建性質，所屬宗教為佛教，於民國44年以前
      已加入中國佛教會為團體會員。查坐落新竹縣北埔鄉○○
      段內大坪小段36之371地號（面積０．一九三Ｏ公頃）、
      同小段36之372地號（面積０．一九八Ｏ公頃）、同小段
      36之73地號（面積０．二Ｏ四五公頃）等三筆土地（下稱
      系爭土地）為被告名下之土地，因前任管理人黃捷發私心
      自用，以虛偽造假之信徒大會會議紀錄，以買賣為由，將
      系爭土地所有權，先後移轉登記予第三人甲○○○○○。
   2、系爭68年10月27日之信徒大會實際並未召開，此從鈞院向
      新竹縣竹東地政事務所調閱之系爭土地登記資料，以及原
      告於94年下半年間訪查相關證人丁○○、戊○○、馮月娥
      等人後，不僅未見開會之委託書，而會議紀錄中之簽名，
      均係第3人林西竺為之，顯有違民法第52條第3項之強制規
      定。且從該次會議紀錄可知，會議主席為第三人甘玉燕妹
      ，而非當時之管理人黃捷發，故該次會議之召開亦屬無效
      。
   3、有關民國68年10月27日「師善堂信徒大會會議紀錄」乃虛
      偽假造，有證人丁○○、戊○○可證明其等並未與會，則
      上開會議紀錄記載此二人與會，已屬虛偽不實；證人馮月
      娥（法號：慈忍法師）亦可證明該會議紀錄上所謂主席甘
      玉燕妹曾告知伊：在60年間，甘玉燕妹收受新台幣（下同
      ）十萬元香油錢，要求甘玉燕妹配合偽造會議紀錄，但事
      後甘玉燕妹十分後悔，乃退還十萬元，惟林西竺仍強求甘
      玉燕妹收下其中二萬元，以致上開會議紀錄未遭作廢方式
      處置。
   4、有關向新竹縣竹東地政事務所調閱之系爭土地登記資料可
      知，除「師善堂信徒大會會議紀錄」外，尚有被告當時管
      理人黃捷發於67年4月24日簡誠會議錄、委託書影印本等
      送新竹縣政府之函文，但「師善堂信徒大會會議紀錄」時
      間係68年10月27日上午10時，衡情黃捷發、林西竺等人顯
      不可能在信徒大會會議尚未召開前，即在一年多前發函之
      理，而上開地政資料亦未見所謂之委託書，足證「師善堂
      信徒大會會議紀錄」係假造。又「師善堂信徒大會會議紀
      錄」上除林西竺外，其餘均為他人代簽名，違反相關規定
      ，不無有共謀侵權行為之嫌。
二、被告方面：
(一)聲明：原告之訴駁回。
(二)陳述：
    系爭會議發生年代久遠，實有賴鈞院傳喚相關證人以釐實情
    。
三、得心證之理由：
(一)原告提起本件確認之訴存有確認利益：
    按確認之訴，非原告有即受確認判決之法律上利益者，不得
    提起，民事訴訟法第247 條定有明文。而所謂即受確認判決
    之法律上利益，係指法律關係之存否不明確，原告主觀上認
    其在法律上之地位有不安之狀態存在，且此種不安之狀態，
    能以確認判決將之除去者而言，茍有即受確認判決之法律上
    利益，縱所求確認者為他人間之法律關係即權利義務，亦得
    提起。本件原告為被告之信徒，此有被告於68年10月27日之
    信徒大會會議錄可查，雖謂信徒所捐助之寺產屬寺廟所有，
    並無信徒得單獨對寺廟行使權利及負擔義務之情形，然原告
    既就其列席參加之信徒大會之召開與否有不安之狀態存在，
    且此不安狀態可經由本件確認判決予以除去，揆諸上開說明
    ，當認原告提起本件確認之訴，存有確認之利益，先予敘明
    。
(二)被告確於68年10月27日召開信徒大會：
  1、查被告之前管理人黃捷發於68年10月27日召開信徒大會，
     決議將系爭土地 (原係36之73號1筆土地，嗣後分割出36
     之371、36之372等2筆土地)贈予第三人甲○○○○○，而
     系爭36之317地號土地於69年7月27日，系爭36之372、36之
     73 地號土地則於70年7月6日，先後經師善堂當時之管理人
     黃捷發，均以買賣為登記原因，將系爭土地之所有權移轉
     予甲○○○○○，並辦理所有權移轉登記（36之371地號於
     69年10 月29日辦畢登記，36之372、36之73地號則於70年8
     月27日登記完竣，登記時第三人名稱為雲光寺，嗣於77年
     間更名為甲○○○○○）。
  2、被告師善堂於84年間曾訴請第三人甲○○○○○塗銷系爭
     土地之所有權移轉登記，理由有二：其一，師善堂移轉系
     爭土地時未經所屬之中國佛教會台灣省新竹縣支會決議；
     其二：師善堂當時並未召開信徒大會，「師善堂信徒大會
     會議紀錄」係當時管理人黃捷發與甲○○○○○通謀虛偽
     意思表示，經本院以84年度訴字第1039號受理後，調閱相
     關辦理所有權移轉登記資料暨傳訊證人乙○○後，認為「
     師善堂信徒大會會議紀錄」並非偽造，亦無法證明黃捷發
     與甲○○○○○有通謀虛偽意思表示，認為該移轉行為為
     有效，駁回被告師善堂之起訴。嗣被告不服，該事件亦屢
     經台灣高等法院85年度上字第1118號及87年度上更 (一)字
     第100號判決認為：依據上開各案件調閱之證物、傳訊之證
     人所為之證詞，足以認定黃捷發將系爭土地以買賣為原因
     移轉登記予甲○○○○○所有，業經師善堂信徒大會決議
     之情，分有上開判決在卷足佐。
  3、按總會之召集程序或決議方法，違反法令或章程時，社員
     得於決議後三個月內起求法院撤銷其決議。總會決議之內
     容違反法令或章程者，無效，民法第56條第1、2項分別定
     有明文。本件系爭決議乃被告師善堂信徒大會決議，其性
     質與社團總會決議相同，法理上自得援用上開法條之規定
     。本件68年間被告師善堂信徒大會決議過程距今26年之久
     ，雖證人丁○○否認該大會會議錄上之簽名，且稱並無委
     任他人；證人戊○○陳稱該會議錄上之簽名係事後補簽云
     云，然衡諸常情，人之記憶不免隨時間過去而逐漸模糊，
     實難期待證人對於26年前之事記憶明確，況且，被告與訴
     外人甲○○○○○間之爭訟甚烈，歷時已久，已如前述，
     若爭訟過程中如發現有利於己之證人，當會立即提出聲請
     傳訊，應不致於上開事件均已經確定後之本案始才提出，
     是前述證人丁○○及戊○○之證詞是否可信，實屬可議。
     且揆諸上開說明，原告係以決議之召集程序及決議方法違
     反法令之程序暇疵為由，提起本件訴訟，實與民法第73條
     前段之法律行為有間，況民法第56條第1 項之規定，即係
     民法第73條但書所謂另有規定不生同法前段所定當然無效
     之適用問題，故原告主張系爭決議違反法定方式無效云云
     ，顯有未當，自難准許。
四、綜上，本件原告請求確認系爭決議無效之訴，為無理由，應
    予駁回。
五、因本案事證已臻明確，兩造其餘主張陳述及所提之證據，均
    毋庸再予審酌，附此敘明。
六、結論：原告之訴為無理由，依民事訴訟法第78條，判決如主
    文。
中    華    民    國    95    年    9     月     4    日
                  民事第二庭    法  官  彭淑苑
以上正本係照原本作成。
如對本判決上訴，須於判決送達後20日內向本院提出上訴狀。
中    華    民    國    95    年    9     月     4    日
                                書記官  張永榮


司法院資訊處製作；財團法人民間司法改革基金會備份。
